臺灣高等法院臺中分院刑事判決　　　　　　　　　九十三年度上易字第一四三九號
　　上　訴　人　臺灣台中地方法院檢察署檢察官
　　上　訴　人
　　即　被　告　丁○○
　　　　　　　　丙○○
　　共　　　同
　　選任辯護人　甲○○
右上訴人因被告傷害等案件，不服臺灣台中地方法院九十三年度易字第一九四七號中
華民國九十三年十月二十日第一審判決（起訴案號：臺灣台中地方法院檢察署九十二
年度偵續字第一九六號），提起上訴，本院判決如左：
    主      文
原判決撤銷。
丁○○、丙○○共同以非法方法剝奪人之行動自由，各處有期徒刑參月，如易科罰金
，均以參佰元折算壹日。扣案之和解書壹紙沒收。
    事      實
一、緣丁○○、丙○○之父楊衍明（另經本院判處拘役二十日確定）於民國（下同）
    九十一年四月間，因發覺楊母蔡春桂（另經檢察官不起訴處分確定）與楊父友人
    乙○○間有姦情（乙○○涉嫌相姦案件，經本院另案判處有期徒刑四月確定），
    楊衍明乃於同年月十四日上午，在臺中縣沙鹿鎮○○○路八六五巷七號自宅，質
    問蔡春桂，經蔡春桂承認姦情後，丙○○、丁○○遂與楊衍明基於共同犯意之聯
    絡，謀議將乙○○強押外出談判及索賠，並與蔡春桂對質蒐證，旋由丙○○駕駛
    車牌號碼二Ｊ─Ｏ二四六號自小客車，搭載楊衍明、丁○○及被迫同往對質之蔡
    春桂，並由楊衍明於出發前以電話聯絡乙○○，佯稱有事與之相談並一同出外用
    餐。於同年月十四日中午十二時四十五分許，楊衍明偕同蔡春桂、丙○○、丁○○前往臺中縣潭子鄉○○路二三巷四一號乙○○住處後，楊衍明與丁○○下車走
    至乙○○住處，楊衍明獨自進入乙○○住處屋內，丁○○在乙○○住處庭院等候
    ，丙○○則留在車旁接應。楊衍明進入乙○○住處屋內後，旋即出手強拉乙○○
    之衣領並將乙○○左手反折到背後，強押乙○○走至屋外庭院，其時站在庭院等
    候之丁○○亦隨即用力按住乙○○之肩膀，共同將乙○○強押上車，再由丙○○
    駕駛上開車輛，強行將乙○○載往臺中縣沙鹿鎮靜宜大學附近之公共運動柏樹公
    園。乙○○遭強押上車後，楊衍明即令乙○○坐於後座中間，楊衍明、蔡春桂則
    分坐於乙○○兩側，丁○○則坐在丙○○前座右側之乘客座，楊衍明在前往公共
    運動公園之途中，即出言質問乙○○關於與蔡春桂間之姦情，楊衍明臨時起意，
    單獨基於傷害犯意，以徒手方式毆打乙○○之臉部及胸部，到達公園後，楊衍明
    、丙○○、丁○○即基於前揭妨害自由之共同犯意聯絡，由楊衍明強拉乙○○下
    車談判，丙○○、丁○○則在一、二十公尺遠處守候把風，讓乙○○無法離去。
    其後乙○○於蔡春桂全數坦承姦情之情況下，因而供出二人姦情，楊衍明聽聞後
    ，於氣憤之餘，又承接前揭傷害之單獨犯意，以徒手方式掌摑及揮打乙○○，致
    乙○○因而受有左臉部、右肩部、左胸部挫擦傷腫脹瘀血疼痛等傷害，丙○○
    、丁○○在路旁把風而不知情。其後楊衍明為留存乙○○相姦證據，指示丙○○
    自車上取出事先準備之錄音機、錄音帶、紙張，再重新與乙○○談論相姦經過並
    錄音，並恫嚇乙○○簽立賠償新台幣（下同）三千萬元之和解書否則將其殺害，
    共同以此脅迫方法迫使乙○○簽具和解書一紙並同意錄音而行無義務之事，其後
    楊衍明即指使丙○○駕車，並由蔡春桂陪同，搭載乙○○前往同縣市「巨業車站
    」搭車返回住處。嗣因楊衍明於九十一年四月十六日凌晨三時打電話要求乙○○
    履行和解內容，並於翌日至乙○○住處噴漆，乙○○始報警處理，始循線查悉上
    情。
二、案經乙○○訴由臺中縣警察局清水分局報告臺灣臺中地方法院檢察署檢察官偵查
    起訴。
    理      由
一、訊據上訴人即被告丙○○、丁○○固坦承係由被告丙○○駕車載同被告丁○○、
    父親楊衍明、母親蔡春桂前往告訴人乙○○之住處，並與乙○○一同前往公共運
    動柏樹公園，由楊衍明與乙○○進行談判，且談判過程中，丙○○曾受楊衍明之
    指示駕車購買錄音機、錄音帶、紙、筆等物，其後由丙○○駕車，與蔡春桂載同
    乙○○前往「巨業車站」搭車返回住處等情，惟均矢口否認有何共同妨害自由之
    犯行，被告丙○○辯稱：他只是駕車載父、母親前往告訴人乙○○之住處，並奉
    父親之命開車前往公共運動公園，到了公園後，父親要他與丁○○在車上等，他
    對於事情的經過根本不清楚等語。另被告丁○○亦辯稱：他並不清楚到底發生何
    事，整件事是父親楊衍明才明白等語。
二、經查：
　(一)共犯楊衍明於九十一年四月十四日向告訴人佯稱邀其外出用餐，遂由其子即被告
    丙○○駕駛上開車輛搭載被告丁○○及共犯楊衍明、其母蔡春桂，前往告訴人家
    中，由共犯楊衍明進入告訴人住處屋內，以手抓住告訴人衣領將告訴人強拉至屋
    外，其實被告丁○○在庭院等候，復以手壓住告訴人左肩膀，共同將告訴人強押
    搭上被告丙○○所駕駛之上開車輛，三人復共同將告訴人強押前往上開柏樹運動
    公園，由共犯楊衍明與告訴人乙○○談判，被告丙○○、丁○○則在一、二十公
    尺旁守候，經告訴人乙○○坦承與蔡春桂間之姦情後，被告丙○○旋即依楊衍明
    之指示拿出紙張、錄音機等物品，錄下告訴人坦承與共犯楊衍明妻子蔡春桂相姦
    之事實，並由楊衍明恫令將予殺害被害人乙○○之脅迫方式，迫使乙○○簽具和
    解書及錄音等情，迭經告訴人於警訊、偵查、原審及本院指訴明確。
  (二)被告二人對於當日隨同其父前往告訴人家中，邀約告訴人外出用餐，並由被告丙○○開車，共同將告訴人帶往上開柏樹運動公園等情，均坦承不諱，而被告二人
    亦坦承渠等當日並未與告訴人用餐等情，再參諸共犯楊衍明供稱之前即已得知證
    人蔡春桂與告訴人通姦之事實，案發當日在家中先質問證人蔡春桂，才由被告二
    人陪同邀約告訴人外出用餐，再將告訴人載往上開柏樹運動公園等情，本院審之
    共犯楊衍明於家中即已因通姦事件質問證人蔡春桂，被告二人同在家中，衡情豈
    有不知之理？又共犯楊衍明果真不願讓被告二人知情，豈會由被告二人陪同前往
    告訴人住處，並將告訴人載往上開柏樹運動公園談判？又果如被告二人所辯，當
    天係邀約告訴人外出用餐，則為何渠等均未用餐，而將告訴人載往上開公園？顯
    見被告二人與共犯楊衍明去告訴人住處前，即已共同謀議甚明，故被告二人辯稱
    不知共犯楊衍明前往告訴人住處之目的係要將告訴人載往上開公園內談判云云，
    顯屬卸責之詞，共犯楊衍明、證人蔡春桂供稱被告二人不知告訴人與證人蔡春桂
    相姦情事云云，乃屬迴護被告二人之詞，均不足採信。
　(三)本院勘驗告訴人與共犯楊衍明之錄音內容時，查得上開錄音帶尚有其他英語教學
    錄音內容，此有本院勘驗筆錄在卷足憑（見本院卷第一三六頁），顯見上開錄音
    帶並非案發當時被告丙○○臨時外出購買，而係被告家中原有之錄音帶甚明，由
    此更可推知被告等人於前往告訴人住處，即已事先備妥錄音機與錄音帶準備蒐集
    告訴人坦承相姦之事證甚為明灼，進而更可佐證被告二人所辯稱當天對於共犯楊
    衍明所為完全不知情云云，顯屬事後勾串之詞，不足採信。被告丙○○於本院言
    詞辯論時嗣後雖辯稱本院當庭勘驗之上開錄音帶，並非原本母帶，而係後來拷貝
    帶云云，惟被告丙○○於本院勘驗上開錄音帶發現另有英文教學錄音時，供稱：
    當天伊確實有去外面購買錄音帶及錄音機，因老闆不在，老闆媽媽拿成空白錄影
    帶，伊突然想起伊妹妹有在錄音，所以就回家去找錄音帶，所以就拿妹妹使用過
    的錄音帶再回到現場錄音，所以當庭勘驗之錄音帶才會有英語教學之錄音云云。
    本院核之被告丙○○對於上開錄音帶為何呈現英語教學錄音之說辭，前後矛盾，
    顯係事後圓謊之詞，不足採信，故上開錄音帶應非被告丙○○案發時外出臨時購
    得應可認定。
  (四)證人楊春雄於偵查中證稱：當時他午睡剛起來，有二人從他家門口走過並稱將邀
    乙○○外出用餐，他印象中有人攬著告訴人乙○○的肩，好像是很好的朋友，伊
    就沒有太注意等語明確（見偵查卷第七九頁），本院審酌證人楊春雄所證稱有二
    人攬住告訴人之肩膀一節，與告訴人前揭指訴共犯楊衍明、丁○○壓住其肩膀強
    將其押上車之情節大致相符，再參諸被告丙○○於偵查中亦供稱當時抵達告訴人
    住處時，被告丁○○與共犯楊衍明均有下車等情（見偵查卷第一一一頁），足見
    被告丁○○於抵達告訴人住處時，確實有陪同楊衍明下車走至告訴人住處甚明。
    又證人即告訴人乙○○鄰居陳偉仕於偵查時結證稱：九十一年四月十四日約下午
    一點多回到家，看到三十九號門前遺留一支拖鞋，並無拾起，又見告訴人乙○○
    家門是開的，他走到許家門外喊許老師無人回應，他幫告訴人乙○○關上大門後
    返回家中等語綦詳（見偵續卷第一四三、一四四頁），再參諸共犯楊衍明、被告
    丙○○、證人蔡春桂於偵查中均供稱告訴人外出時僅穿拖鞋等情，故本院認若告
    訴人非遭強押上車，豈會僅著拖鞋即隨同被告等人外出用餐？又豈會遺落一支拖
    鞋在上開處所，且又忘記關上大門即外出？由此均足證明告訴人外出之倉促，更
    足佐證其前揭所指訴遭被告丁○○、共犯楊衍明強押上車之過程確實屬實，而堪
    採信。
  (五)證人即被告二人之父親楊衍明於原審雖證稱：他與乙○○間之糾葛，被告丙○○
    、丁○○毫不知情，他也不想讓被告丙○○、丁○○知道，以避免他倆心理的傷
    害等語（見原審卷第五四、五七、六五頁），惟據證人楊衍明證稱：他與告訴人
    乙○○上車後，由被告丙○○開車前開前往公共運動公園時，被告丁○○坐在丙○○右座，蔡春桂坐在乙○○的左側，他則坐在乙○○右側，途中他曾問乙○○
    與蔡春桂發生何事，乙○○原本否認，經他告知蔡春桂已經承認，乙○○才坦白
    承認與蔡春桂間之姦情等語觀之（見原審卷第五九、六○頁），是認楊衍明在被
    告丙○○、丁○○同車之際竟毫不避諱地質問告訴人乙○○與蔡春桂間曖昧情事
    ，必係因被告丙○○、丁○○對於事件之始末早已知情，則證人楊衍明於原審證
    稱被告二人對其與告訴人乙○○之糾紛毫不知情，其亦不讓子女知情等語，顯屬
    迴護被告二人之證詞，自不可採。
  (六)證人楊春雄於本院九十二年度訴易字第三一號民事案件中，雖曾到庭證稱：「當
    日下午一點到一點半中間，伊看到有一人摟著乙○○的肩膀，跟乙○○說一起去
    吃飯，乙○○當時並無喊叫----到了下午六點左右，伊有聽說乙○○不見了，伊
    即告知乙○○之妻乙○○出去吃飯，乙○○的太太當著伊的面打手機給乙○○，
    乙○○有接收手機，之後伊問許太太情形，許太太就說要回來，沒事了，過了半
    個小時左右，伊有看到乙○○回來，他還跟伊打招呼，臉上還帶著笑容等語（見
    本院卷第一八五頁背面民事判決書影本）。惟本院審之證人楊春雄於本案偵查中
    已明確證稱當時看到「二人從我家門口走過，並說邀請乙○○外出用餐，我印象
    中有人從他的背後攬著肩，好像是很好朋友，我就沒有太注意----（問：乙○○
    回來後之情形知悉否？）不知道。」等語（見偵查卷第七九頁），認證人楊春雄
    於離案發較接近之前揭偵查中既已證稱不知乙○○回來後之情形，何以又能於嗣
    後上開民事審理時另證稱有看到告訴人回家，伊跟告訴人打招呼，告訴人臉上還
    帶有笑容云云，其嗣後於民事審理時之證詞顯有可疑。再揆之被告丁○○、共犯
    楊衍明與告訴人原屬熟識，並非陌生人，當告訴人遭渠二人強押上車雖事出突然
    ，心中難免恐懼，然因並非遭陌生人挾持，且告訴人當時對於遭強押之原因或許
    心裡已有定數，故其為免相姦事件為人所知而未喊救張揚，尚符常情，故尚難據
    告訴人遇到證人楊春雄並未喊救一節，推認告訴人並未遭強押上車。
  (七)又被告等人強押告訴人上車後，即從告訴人潭子家中強行載往被告住處附近之柏
    樹運動公園，而上開公園佔地廣大荒涼、人煙稀少，亦有台中縣清水分局偵查員
    所拍攝之現場照片在卷可參（見偵續卷第六○至六六頁），若非被告等人以上開
    強暴方法妨害告訴人自由強行帶往，告訴人豈會同意前往該處而置己身安危於不
    顧？再參諸被告二人於抵達上開公園後，雖由共犯楊衍明出面與告訴人談判，並
    錄音存證，並要求告訴人簽立上開和解書，然被告二人於此過程中均在路邊等候
    ，被告丙○○甚至聽從楊衍明之指示適時拿出紙筆、錄音機、錄音帶供楊衍明使
    用，再參酌共犯楊衍明於前揭錄音時，說話語氣並無明顯憤怒，語氣尚稱平和，
    此有本院前揭勘驗筆錄在卷足憑，共犯楊衍明前揭表現，均非為人夫者臨時得知
    妻子姦情而心生憤怒所應有之語氣，足見共犯楊衍明事前並非激憤而人臨時起意
    邀約談判，而是謀議既定始與被告二人共同強押告訴人談判索賠並蒐證，被告二
    人辯稱渠二人見其父楊衍明情緒激動始陪同前往告訴人住處云云，不足採信，益
    徵被告二人自始即與楊衍明基於共同犯意之聯絡，欲強押告訴人前往上開處所談
    判並索賠、蒐證。此外，並有和解書一份、臺中縣警察局清水分局九十三年一月
    十五日清警刑字第○九三○○五○二八八號函所附路線平面圖、路線車程示意圖
    各一份、照片二十張（見偵續卷第五四至六九頁）在卷可參。
  (八)又告訴人經被告要求所簽立之和解書，金額高達三千萬元，顯高出一般損害賠償
    之行情，且參諸告訴人所提出之銀行帳戶資料（見偵續卷第八一至八九頁），上
    開賠償金額亦非告訴人所能負擔，若非告訴人遭被告等人妨害自由強行押往上開
    公園無法脫困在先，又遭共犯楊衍明脅迫稱將其殺害等語及被告二人在旁把風接
    應之脅迫態勢，告訴人豈有簽立上開和解書之可能，從而被告二人前揭強制告訴
    人行無義務之犯行意亦甚明確。
  (九)綜上所述，本件被告丙○○、丁○○在得知告訴人乙○○與母親蔡春桂不倫姦情
    後，內心之憤怒已可想見，其二人與父親楊衍明基於共共犯意之聯絡，共同前往
    告訴人乙○○之住處，由被告丁○○隨同父親楊衍明下車，由楊衍明強拉告訴人
    乙○○衣領，並以右手壓住乙○○後頸部，另被告丁○○則以左手壓住告訴人乙○○之肩膀之強暴方式，強押乙○○上車，並由被告丙○○駕車共同載往上開柏
    樹運動公園，於楊衍明與告訴人乙○○談判完畢後，被告丙○○復依楊衍明指示
    拿出錄音機、錄音帶、紙及筆，供楊衍明強制告訴人乙○○簽立和解書及錄音，
    ，是認被告二人與楊衍明共同妨害告訴人自由之犯行，以達成強制告訴人簽立和
    解書、錄音存證之目的等情，應甚明確，渠二人犯行應堪認定。
三、按刑法第三百零二條第一項及第三百零四條第一項之罪，其所保護之法益均為被
    害人之自由，而私行拘禁，仍不外以強暴、脅迫為手段，其罪質本屬相同，惟第
    三百零二條第一項之法定刑，既較第三百零四條第一項為重，則以私行拘禁之方
    法妨害人自由，縱其目的使人行無義務之事，或妨害人行使權利，仍應逕依第三
    百零二條第一項論罪，並無適用第三百零四條第一項之餘地，此有最高法院二十
    九年上字第三七五七號判例可資參照。核被告二人所為，係犯刑法第三百零二條
    第一項之以非法方法，剝奪人之行動自由罪。被告二人與共犯楊衍明強制告訴人
    錄音存證，並強制告訴人簽立和解書而使告訴人行無義務之事之低度行為，依前
    揭判例意旨，應為剝奪人行動自由之高度行為所吸收，不另論罪。公訴意旨既認
    定告訴人遭被告二人與共犯楊衍明強行押往上開公園，則上開犯罪事實應符合刑
    法第三百零二條第一項以非法方法妨害自由罪，公訴理由認係刑法第三百零四條
    第一項之罪名，其適用法條顯有錯誤，應予變更。又被告二人與共犯楊衍明間對
    於上開妨害自由犯行，有犯意聯絡、行為分擔，為共同正犯。原審判決固非無見
    ：惟：(1)被告二人前揭以非法方法強押告訴人前往上開公園談判、索賠並錄音蒐
    證之行為，顯以妨害告訴人之自由，原審疏未查明起訴法條錯誤，僅論以刑法第
    三百零四條第一項之強制罪名，適用法律顯有錯誤。(2)扣案之和解書一紙係被告
    二人共同犯罪所得之物，原審疏未諭知沒收亦有未洽。被告二人上訴仍執前揭辯
    詞否認有妨害自由之犯行，雖無理由，檢察官上訴指摘被告二人另涉有傷害或幫
    助傷害之犯行雖亦無理由（詳如後述），然原審判決既上開可議之處，自應由本
    院撤銷改判。爰審酌被告二人均無前科，被告二人係因其母與告訴人通姦，始與
    其父楊衍明共同謀議強押告訴人談判、索賠並錄音蒐證，其犯罪動機雖可理解，
    然其索賠、蒐證之手段非屬正當，渠二人於本案審理中仍一再否認犯罪，態度不
    佳，絲毫無反省之意，惟本院念及渠二人品性並無不良等一切情狀，量處如主文
    第二項所示之刑，並均諭知易科罰金之折算標準。扣案和解書一紙，係被告二人
    與共犯楊衍明共同犯罪所得之物，應依刑法第三十八條第一項第三款宣告沒收。
四、公訴意旨另以被告丙○○、丁○○尚涉有刑法第三百零五條恐嚇危害安全罪、刑
    法第二百七十七條之傷害罪嫌云云。惟按：
  (一)按犯罪事實應依證據認定之，無證據不得認定犯罪事實；不能證明被告犯罪或其
    行為不罰者應諭知無罪之判決，刑事訴訟法第一百五十四條第二項及第三百零一
    條第一項分別定有明文。又按認定犯罪事實所憑之證據，雖不以直接證據為限，
    間接證據亦包括在內，然而無論直接證據或間接證據，其為訴訟上之證明，須於
    通常一般人均不致有所懷疑，而得確信其為真實之程度者，始得據為有罪之認定
    ，倘其證明尚未達到此一程度，而有合理之懷疑存在時，即難遽採為不利被告之
    認定，此已有最高法院七十六年度台上字第四九八六號判例可資參照。
  (二)又按刑法第三百零五條之恐嚇危害安全罪，係指單純以將來加害生命、身體、自
    由、名譽、財產之事，恐嚇他人致生危害於安全者而言，如對於他人之生命、身
    體等，以現實之強暴、脅迫手段剝奪他人之行動自由，或使人行無義務之事、妨
    害人行使權利，即應構成刑法第三百零二條第一項或刑法第三百零四條之強制罪
    ，縱有恐嚇行為，亦僅屬犯強制罪之手段，無更論以恐嚇危害安全罪之餘地。本
    件被告丙○○、丁○○與共犯楊衍明共同恫嚇告訴人簽立和解書之行為，應屬於
    妨害自由之犯行所吸收，不應另為論罪，惟公訴意旨認此部分與前開有罪部分有
    牽連犯之裁判上一罪關係，原審判決不另為無罪之諭知，核無不當。
  (三)另公訴人認被告丙○○、丁○○涉犯有刑法第二百七十七條第一項之傷害罪等語
    ，無非係被告丙○○、丁○○於楊衍明行傷害犯行時亦在同一時地而有以致之，
    惟查：本件據告訴人乙○○指稱受被告丙○○、丁○○強押前往上開公園途中及
    在上開公園談判之過程中，對告訴人乙○○徒手傷害之人均為楊衍明，被告丙○○、丁○○無動手傷害告訴人乙○○之情事。本院復審酌共犯楊衍明於車上突然
    質問告訴人相姦之事實，因不滿告訴人之回答始動手毆打告訴人一節，顯見共犯
    楊衍明上開毆打行為係因不滿告訴人回答所引發，當非被告二人事先得以預見而
    與共犯楊衍明有共同犯意之聯絡。又被告二人於共犯楊衍明與告訴人在上開公園
    談判時，僅在路旁車上等後，並未參與談判，從而共犯楊衍明於談判過程中是否
    會出手毆打告訴人亦顯非被告二人所能預見，且依被告二人所在位置，未必得知
    共犯楊衍明有出手毆打告訴人而與楊衍明有默示之共同犯意聯絡，本院認依前揭
    法律規定及判例意旨，依罪疑惟輕原則，自應認定公訴人所指被告二人共同傷害
    告訴人之犯行尚屬不能證明，惟公訴人認此部分與本院前揭認定被告有罪部分，
    有裁判上一罪之關係，原審判決就此部分不另為無罪之諭知，亦核無不當，均附
    此敘明。
五、據上論斷，應依刑事訴訟法第三百六十九條第一項前段、第三百六十四條、第三
    百條、第二百九十九條第一項前段、刑法第二十八條、第三百零二條第一項、第
    四十一條第一項前段，第三十八條第一項第三款、罰金罰鍰提高標準條例第二條
    、第一條前段，判決如主文。
本案經檢察官戊○○到庭執行職務。
中      華      民      國      九十四  年      四      月      七      日
                                臺灣高等法院臺中分院刑事第八庭
                                      審判長法  官  羅  得  村
                                            法  官  巫  政  松
                                            法　官　陳　毓　秀
右正本證明與原本無異。
如不服本判決應於收受送達後十日內向本院提出上訴書狀，其未敘述上訴之理由者並
得於提起上訴後十日內向本院補提理由書（均須按他造當事人之人數附繕本）。
                                            書記官　顏　子　良
中      華      民    國      九十四  年      四      月      十一    日
附錄本案論罪科刑主要法條：
刑法第三百零二條第一項
私行拘禁或以其他非法方法，剝奪人之行動自由者，處五年以下有期徒刑、拘役或三
百元以下罰金。
                                                                        Ａ
